臺灣新竹地方法院行政訴訟判決　
110年度交字第217號
原      告  蘇國義  
被      告  交通部公路總局新竹區監理所

代  表  人  吳季娟  
訴訟代理人  胡惠茹  
上列當事人間交通裁決事件，原告不服民國110年8月24日竹監裁
字第50-ZAB173220號違反道路交通管理事件裁決，提起行政訴訟
，本院判決如下：
    主  文
原處分撤銷。
訴訟費用新臺幣參佰元由被告負擔。被告應給付原告新臺幣參佰
元。
    事實及理由
一、程序事項：
（一）本件因屬不服被告所為道路交通管理處罰條例（下稱道交
      條例）第8條之裁決而提起撤銷訴訟，依行政訴訟法第237
      條之7規定，不經言詞辯論，逕行裁判，合先敘明。
（二）按「訴狀送達後，原告不得將原訴變更或追加他訴。但經
      被告同意或行政法院認為適當者，不在此限。」、「有下
      列情形之一者，訴之變更或追加，應予准許：⑴訴訟標的
      對於數人必須合一確定，追加其原非當事人之人為當事人
      。⑵訴訟標的之請求雖有變更，但其請求之基礎不變。⑶因
      情事變更而以他項聲明代最初之聲明。⑷應提起確認訴訟
      ，誤為提起撤銷訴訟。⑸依第197條或其他法律之規定，應
      許為訴之變更或追加。」，行政訴訟法第111條第1項、第
      3項定有明文。上開規定，於簡易訴訟程序仍適用之，同
      法第236條亦有明文規定，並再經行政訴訟法第237之9條
      準用至交通裁決事件。本件原告起訴時的訴之聲明與最後
      調查程序時之訴之聲明，雖均為原處分撤銷，訴訟費用由
      被告負擔，然其起訴時包含附表編號第1至2號裁決書，後
      於本院調查時始變更為僅對附表編號第2號處分提起撤銷
      訴訟（見本院卷第159頁）。經核原告所為變更之部分，
      該部分之請求係基於同一之請求基礎，皆與原已起訴部分
      可共用相同訴訟程序及資料，且有利於當事人之利益，經
      本院認為適當，應予准許，合先敘明。　　
二、事實概要：
    原告駕駛所有車牌號碼000-0000號自用小客車（下稱系爭車
    輛），於附表所示時、地有行駛高速公路變換車道未依標線
    指示行車之違規行為，經民眾檢具事證檢舉，嗣分別為內政
    部警政署國道公路警察局（下稱舉發機關）第一公路警察大
    隊員警認原告有「行駛高速公路未依標線指示行車（跨越單
    邊禁止變換車道線）」之違規行為而逕行舉發。原告不服提
    出申訴，經舉發機關函覆違規事實明確，被告遂依道交條例
    第33條第1項第12款、第63條第1項、違反道路交通管理事件
    統一裁罰基準及處理細則（下稱處理細則）之規定，以附表
    所示裁決書，各對原告裁處罰鍰新臺幣（下同）3,000元，
    並記違規點數1 點，原告不服附表編號第2號之裁決（下稱
    原處分），提起本件行政訴訟。另案經被告重新審查後，於
    110年11月5日就附表編號第2號所示原處分自行更正違規地
    點。
三、本件原告主張：
    伊不否認確有二度行駛高速公路變換車道未依標線指示行車
    之行為事實，因此受罰亦無意見，然兩次行為係在6分鐘、6
    公里內違犯同樣的錯誤，被告就此連續處罰2次，顯有違相
    關法規勸人遵循規範之立法意旨，並已損害駕駛人合法權益
    等語，並聲明：就附表編號第2號所示原處分予以撤銷。
四、被告則答辯以：
(一)觀諸本案採證光碟影像時間2021/05/21，16:03:53，可見內
    線車道與中線車道間設有白實線搭配白虛線之單邊禁止變換
    車道線，禁止車輛由中線車道往左變換至內線車道，標線清
    晰可辨，於影像時間16：03：58至16：04：01期間，則可見
    原告車輛跨越單邊禁止變換車道線，自中線車道往左變換至
    內線車道，復於影像時間16：04：28至16：04：32期間，見
    原告車輛跨越單邊禁止變換車道線，自中線車道再次往左變
    換至內線車道，是原告駕駛車輛未依標線之指示跨越單邊禁
    止變換車道線行駛，堪認原告確有「行駛快速公路未依標線
    指示行車」之違規事實，事證明確。再者，原告為合法考領
    普通小型車駕駛執照之人，此有原告汽車駕駛人基本資料為
    憑，且原告為具有正常智識程度之成年人，其對於「汽車行
    駛於高速公路應遵使用限制、禁止、行車管制及管理事項之
    管制規則，而不得有未依標誌、標線、號誌指示行車」應為
    知悉注意，不得諉為不知，並應確實遵守。故原舉發機關依
    法舉發並無違誤。
(二)又原告訴稱基於一案不二罰，申請撤銷罰單等情，查道交條
    例第85條之1第2項第1款之規定，該規定係針對道交條例第7
    條之2逕行舉發案件。本案係民眾親眼目睹而檢具以科學儀
    器取得之違規證據資料，向舉發機關檢舉，舉發機關遂依道
    交條例第33條第1項第12款規定舉發，而屬同條例第7條之1
    之民眾檢舉舉發案件，自非道交條例第85條之1第2項第1款
    所得適用之情形。再按裁罰基準及處理細則第3條第1項本文
    之規定：「二以上違反道路交通管理之行為，應分別舉發、
    處罰」，及交通部107年9月21日交路字第1070026758號函文
    表示：「…有關貴署說明旨揭條文所提『違規地點相距6 公里
    以上、違規時間相隔6 分鐘以上或行駛經過1 個路口以上』
    ，應係單一或具有持續性之違規行為（如持續超速、持續違
    規行駛路肩等) ，需透過連續舉發次數，作為違規行為次數
    認定，進而對多次違規行為予以處罰時方有適用。倘其行為
    係二以上違規行為，仍應依違反道路交通管理事件統一裁罰
    基準及處理細則第3條第1項規定分別舉發、處罰之見解，本
    部敬表同意…」等語。而原告車輛於上揭時、地先後在不同
    地點未依標線指示行車，此等2次違規行為之違規時間及地
    點並非相同，且衡諸車輛在高速公路行駛之車速甚快，縱使
    系爭車輛前後違規時間緊接，然就時空之密接性而論，依自
    然觀點判斷足可作明顯之區隔，如此原告車輛之駕駛顯係基
    於各個不同車道之行車狀況所為未依標線指示行車之決意所
    為，核屬分別違反一般駕駛人應依道交條例第33條第1項第1
    2款規定之作為義務，應屬數行為，故亦應分別處罰。又原
    告前後2次未依標線指示行車之違規行為，縱非故意，亦有
    「應注意、能注意，而未注意」之過失責任。綜上所述，原
    告上開違規非屬同一違規行為，自應分別舉發與處罰。並聲
    明：原告之訴駁回。
五、本院之判斷：
(一)按汽車行駛於高速公路、快速公路或設站管制之道路，不遵
    使用限制、禁止、行車管制及管理事項之管制規則而有未依
    標誌、標線、號誌指示行車之行為，處汽車駕駛人3,000元
    以上6,000元以下罰鍰，並記違規點數1點，道交條例第33條
    第1項第12款及第63條第1項第1款定有明文。另「單邊禁止
    變換車道線」為白實線配合白虛線，虛線與實線間隔10公分
    ，在實線一面之車輛禁止變換車道。汽車行駛高速公路及快
    速公路，其車道之使用，除因交通事故及道路施工依臨時或
    可移動標誌指示或交通勤務警察指揮外，應依設置之交通標
    誌、標線或號誌之規定；汽車在行駛途中，變換車道或超越
    前車時，應依標誌、標線、號誌指示，並不得有驟然或任意
    變換車道之情形，交通標誌標線號誌設置管制規則第167條
    第2項、高速公路及快速公路交通管制規則第8條第1項、第1
    1條分別亦有明定。是依上開規定，汽車行駛於高速公路之
    單邊禁止變換車道線路段時，除因交通事故及道路施工依臨
    時或可移動標誌指示或交通勤務警察指揮外，在實線一面之
    車輛禁止變換車道，否則即屬道交條例第33條第1項第12款
    之違規行為，合先陳明。　　
(二)次按，本件行為時道交條例第7條之1規定：「對於違反本條
    例之行為者，民眾得敘明違規事實或檢具違規證據資料，向
    公路主管或警察機關檢舉，經查證屬實者，應即舉發。但行
    為終了日起逾7日之檢舉，不予舉發。」行為時道交條例第7
    條之2第1項第7款、第2項但書第6款規定：「（第1項）汽車
    駕駛人之行為有下列情形之一，當場不能或不宜攔截製單舉
    發者，得逕行舉發：七、經以科學儀器取得證據資料證明其
    行為違規。」、「前項第7款之科學儀器應採固定式，並定
    期於網站公布其設置地點。但汽車駕駛人之行為屬下列情形
    之一者，不在此限：六、未依規定變換車道。」；復按行為
    時道交條例第85條之1第2項規定：「第7條之2之逕行舉發案
    件有下列情形之一者，得連續舉發：一、逕行舉發汽車行車
    速度超過規定之最高速限或低於規定之最低速度或有第33條
    第1項、第2項之情形，其違規地點相距6公里以上、違規時
    間相隔6分鐘以上或行駛經過1個路口以上。但其違規地點在
    隧道內者，不在此限。二、逕行舉發汽車有第56條第1項或
    第57條規定之情形，而駕駛人、汽車所有人、汽車買賣業、
    汽車修理業不在場或未能將汽車移置每逾2小時。」又交通
    部會同內政部依道交條例第92條第4項規定授權訂定之違反
    道路交通管理事件統一裁罰基準及處理細則第10條第2項規
    定：「前項稽查，查獲違反道路交通管理事件之舉發方式如
    下：二、逕行舉發：依本條例第7條之2規定之舉發。…五、
    民眾檢舉舉發：就民眾依本條例第7條之1規定檢舉違反本條
    例之行為，經查證屬實之舉發。」第22條規定：「（第1項
    ）公路主管或警察機關受理民眾檢舉違反道路交通管理事件
    ，應即派員查證，經查證屬實者，應即舉發，並將處理情形
    回復檢舉人。（第2項）前項檢舉違規證據係以科學儀器取
    得，足資認定違規事實者，得逕行舉發之。（第3項）公路
    主管或警察機關機關為查證民眾檢舉違反道路交通管理事件
    ，必要時得通知檢舉人或被檢舉人到場說明。」核屬執行違
    反道路交通管理事件程序之具體細節規定，並未逾越母法之
    授權，與法律保留原則亦無違背。
(三)復按，行政違規行為之次數並非純粹以自然行為概念為界定
    標準，而應從法規範所欲維護之法益狀態予以評價。換言之
    ，藉由違規行為而受不法利益之情形、或以一連續違規行為
    而長時間造成公眾交通往來之風險者，倘不論違規行為時間
    之久暫，均一概論以單一行為之行政責任者，或不論事實上
    是否可能即時對行為人進行糾正並給予改正機會作為得否另
    予舉發、處罰之判斷基準，勢必將誘使違規者長時間侵害法
    益，以圖得超出罰鍰額度之不當利益，將造成法秩序失衡之
    不公義現象。故從法規範之精神及其目的以觀，如立法者基
    於達成特定行政管制之目的，已擬制規定以侵害法益之時間
    長度作為量化及區隔違反公法義務之次數者，則行為人雖以
    自然意義之一行為侵害同一法益，但因其侵害法益之時間長
    度已超過法律就單一違規行為所設定之評價標準者，仍應成
    立數個獨立之違規行為，分別論處其行政責任，此觀道交條
    例第85條之1第2項係規範「不遵守責令改正」或「無法當場
    責令改正」之情形得連續舉發之，自可得證。另按「立法者
    固得以法律規定行政機關執法人員得以連續舉發及隨同多次
    處罰之遏阻作用以達成行政管制之目的，但仍須符合憲法第
    23條之比例原則及法律授權明確性原則。申言之，以連續舉
    發之方式，對違規事實繼續之違規行為，藉舉發其違規事實
    之次數，評價及計算其法律上之違規次數，並予以多次處罰
    ，藉多次處罰之遏阻作用，以防制違規事實繼續發生，此種
    手段有助於目的之達成，對維護交通秩序、確保交通安全之
    目的而言，在客觀條件之限制下，更有其必要性及實效性。
    惟每次舉發既然各別構成一次違規行為，則連續舉發之間隔
    期間是否過密，以致多次處罰是否過當，仍須審酌是否符合
    憲法上之比例原則。」（司法院釋字第604號解釋理由參照
    ）。而91年7月3日修正之處罰條例第85條之1增訂第2項規定
    ，其立法理由為：「對逕行舉發案件得連續舉發之規定，係
    規範於違反道路交通管理事件統一裁罰標準及處理細則第12
    條，因其影響人民權利義務，為符合法律保留之精神，爰酌
    予修正增列於第2項。」準此，如汽車駕駛人行駛於高速公
    路未依標誌、標線、號誌指示行車之行為，而有違反道交條
    例第33條第1項第12款規定，依道交條例第85之1第2項第1款
    之規範目的，如其違規地點相距未達6公里、違規時間相隔
    未達6分鐘或未行駛經過一個路口，即應論以單一違規行為
    ；若其違規地點相距6公里以上、違規時間相隔6分鐘以上或
    行駛經過一個路口以上，則得連續舉發，足見立法者業已於
    道交條例第85條之1第2項中，衡酌違規行為所可能創設之風
    險大小與損害範圍，以其侵害法益之時間、距離、區域等條
    件作為量化及區隔違反公法上義務之次數之判斷基準，例外
    將數個自然行為擬制為法律上單一行為，以避免連續舉發之
    間隔期間過度密集，以致產生處罰過當、過度評價之情狀。
    此於交通勤務警察或依法令執行交通稽查任務人員依道交條
    例第7條之2規定「逕行舉發」案件，可得直接適用。而公路
    主管或警察機關受理道交條例第7條之1規定「民眾檢舉舉發
    」案件，雖非屬同條例第7條之2之情形，惟如警方自己執行
    舉發案件時尚且受前揭規定之拘束，而作為補充警方逕行舉
    發時合法取證資訊之民眾檢舉舉發案件，既同具當場不能掣
    單舉發之類似情狀，自應受前揭規定之拘束為宜。故基於二
    者本質上之類似性，道交條例第7條之1之民眾檢舉舉發案件
    亦應類推適用上開規定之違反義務次數判斷標準，以評價檢
    舉之違規行為次數後，掣單舉發，始符道交條例第85條之1
    第2項第1款之規範意旨（高雄高等行政法院110年度交上字
    第29號、臺中高等行政法院110年度交上字第12號、110年度
    交上字第10號、臺北高等行政法院109年度交上字第307 號
    、109年度交上字第132號判決意旨參照），合先陳明。
(四)被告雖主張道交條例第85條之1規定，應僅針對依第7條之2
    逕行舉發案件有其效力，民眾檢舉交通違規案件係依第7條
    之1規定檢舉，尚不宜擴張適用之，且附表所示違規行為顯
    係不同時間、不同車道間之違規變換車道行為，依自然觀點
    尚可明顯區隔為數行為，且衡諸車輛在高速公路行駛之車速
    甚快、危險性甚高，自應依法分別判斷、處罰等語。惟觀諸
    道交條例第7條之1及第7條之2的舉發規定，其中第7條之1規
    定公路主管機關及警察機關，就民眾檢舉之違規事實，經查
    證屬實，應即舉發，係明文賦予公路主管或警察機關得對於
    經查證屬實之交通違規行為，於事後進行舉發之權；又同條
    例第7條之2規定，乃關於交通勤務警察或依法令執行交通稽
    查任務人員當場攔截製單舉發，及有該條所列當場不能或不
    宜攔截製單舉發，得逕行舉發之情形。而不論道交條例第7
    條之1、第7條之2或處理細則第10條規定，均僅係舉發方式
    之說明，此參道交條例第7條之1規定之立法理由為：「由於
    警力有限及民眾取巧違規成性，為交通秩序混亂原因之一，
    民眾如能利用適當管道檢舉交通違規，除可彌補警力之不足
    外，亦將產生極大之嚇阻效果。」即明。復以另觀110 年 1
    2 月 22 日修正、111年4月30日施行之道交條例第7條之1增
    訂第3項規定：「民眾依第一項規定檢舉同一輛汽車二以上
    違反本條例同一規定之行為，其違規時間相隔未逾六分鐘及
    行駛未經過一個路口以上，公路主管或警察機關以舉發一次
    為限。」之立法意旨可知，立法者認為部分民眾似有尾隨他
    車連續檢舉交通違規之情形，是考量權責機關受理該類連續
    檢舉案件，經查證後舉發一次違規對被檢舉人已有教育及導
    正效果，而增加其舉發次數對於提升整體交通安全（秩序）
    之實益有限，反易使外界認為民眾檢舉成為少數人挾怨報復
    或從中獲得心理滿足工具，導致「民眾檢舉交通違規」制度
    之正當性遭受質疑，是律定權責機關受理同一民眾持續針對
    「同一車」檢舉案件，對於2以上違規行為且屬於違反同一
    條項款之規定者，如違規時間相隔未逾6分鐘或行駛未經過1
    個路口以上僅能舉發1次。是縱令行為時上開修法尚未開始
    施行，亦應係認為作為補充警方逕行舉發時合法取證資訊之
    民眾檢舉舉發案件，既同具當場不能掣單舉發之類似情狀，
    自應受前揭規定之拘束，合先陳明。
(五)查上開事實概要欄所述之事實，除下述爭點外，為兩造所不
    爭執，並有違規明細暨送達證書、陳述單、舉發機關函文、
    駕駛人基本資料、汽車車籍查詢單、檢舉光碟、原處分書等
    在卷可稽，應認屬實。則本件之爭點在於原告是否有「行駛
    高速公路未依標線指示行車（跨越單邊禁止變換車道線）」
    之違規事實？茲析論如下:
(六)經本院當庭依職權勘驗檢舉發光碟影像，其勘驗內容如下：
  ⒈AJJ-3559-ZAB173266.MP4檔:
    影像時間2021/05/21畫面為檢舉車輛後方行車紀錄器檢舉車
    輛行駛於中線車道，檢舉車輛後方有一自小客車（下稱系爭
    車輛），可見其車號為AJJ-3559，畫面可見內線車道與中線
    車道間設有白實線搭配白虛線之單邊禁止變換車道線，禁止
    車輛由中線車道往左變換至內線車道，標線清晰可辨，於影
    像時間16：03：58至16：04：01期間，可見系爭車輛跨越單
    邊禁止變換車道線，自中線車道往左變換至內線車道。
  ⒉AJJ-3559-ZAB173220.MP4檔:
　　影像時間2021/05/21畫面為檢舉車輛後方行車紀錄器檢舉車
    輛行駛於外側車道，檢舉車輛後方之中線車道有一自小客車
    （下稱系爭車輛），畫面可見內線車道與中線車道間設有白
    實線搭配白虛線之單邊禁止變換車道線，禁止車輛由中線車
    道往左變換至內線車道，標線清晰可辨，於影像時間16：04
    ：28至16：04：32期間，可見系爭車輛跨越單邊禁止變換車
    道線，自中線車道往左變換至內線車道，並可見其車號為AJ
    J-3559。
　　此有111年2月18日調查證據筆錄附卷可參。由檢舉光碟影像
    內容及上開勘驗內容可知，系爭車輛確於如附表所示時、地
    有「行駛高速公路未依標線指示行車（跨越單邊禁止變換車
    道線）」之行為，原告就此亦不爭執（見本院卷第161頁）
    ，上開違規事實明確，堪信為真實。
(七)由本件舉發光碟影像及上開勘驗筆錄內容可知，附表編號1
    裁決依據之違規事實為發生於110年5月21日16時03分58秒至
    04分01秒，原告駕駛系爭車輛在國道1號南向39.5公里處，
    經民眾檢舉舉發其行駛高速公路未依標線指示行車（跨越單
    邊禁止變換車道線）之行為，復於16時04分28秒至32秒，在
    國道1號南向40.2公里處，再經民眾檢舉舉發有行駛高速公
    路未依標線指示行車（跨越單邊禁止變換車道線）之違規行
    為（即附表編號第2號裁決所依據之違規事實）。由上可知
    ，附表編號第1、2號裁決所依據之違規事實違反之法條均為
    相同，然顯係於違規時間6分鐘內、違規地點6公里內所違反
    ，亦未有行駛經過一個路口以上之情事，據上所述，自應論
    以單一違規行為，附表編號第2號所示之裁決(即原處分)應
    予撤銷。綜上，復依道交條例第85條之1第2項第1款規定及
    其立法意旨，並參考司法院釋字第604號解釋意旨，自應類
    推適用道交條例第85條之1第2項第1款規定，就附表所示違
    規行為不得予以連續舉發、分別裁罰，以避免發生處罰過當
    、過度評價之情狀。故就附表編號第2號所示原處分，應予
    撤銷。
(八)綜上所述，原告駕車行駛高速公路雖有2次行駛高速公路未
    依標線指示行車（跨越單邊禁止變換車道線）之違規，惟其
    第2次遭舉發之違規行為，既係於第1次違規行為後，違規時
    間未相隔6分鐘、6公里以上所再為，舉發機關即不應連續舉
    發，縱為連續舉發，被告亦應類推適用道交條例第85條之1 
    第2 項第1 款規定，而不得對原告第2次之違規行為另為裁
    處。從而，被告就如附表所示編號第2號之未依標線指示行
    車之違規行為所為原處分之裁處，其認事用法即有違誤，原
    告訴請撤銷附表編號第2號所示原處分之裁決，為有理由，
    應予准許。
六、本件判決基礎已臻明確，兩造其餘攻防方法及訴訟資料經本
    院斟酌後，核與判決結果不生影響，不另一一論述，併此敘
    明。
七、據上論結，本件原告之訴為有理由，本件第一審裁判費為30
    0 元，應由被告負擔，爰依行政訴訟法第237 條之7、第237
     條之8 第1 項、第237 條之9 第1 項、第236 條、第98條
    第1 項本文，判決如主文第2 項所示。
中　　華　　民　　國　　111 　年　　5 　　月　　31　　日
                  行政訴訟庭　法　官　林南薰
上為正本係照原本作成。
如不服本判決，應於判決送達後20日內，向本院提出上訴狀並表
明上訴理由（原判決所違背之法令及其具體內容或依訴訟資料可
認為原判決有違背法令之具體事實），其未載明上訴理由者，應
於提出上訴後20日內向本院補提理由書，並應繳納上訴裁判費新
臺幣750元。
中　　華　　民　　國　　111 　年　　5 　　月　　31　　日
                              書記官　陳麗麗

附表
編號 違規時間 違規地點 舉發單號 裁決書案號  1 110年5月21日16時03分58秒至04分01秒 國道1號南向39.5公里處 (五楊高架) 110年6月23日國道警交字第ZAB173266號 110年8月24日竹監裁字第50-ZAB173266號  2 110年5月21日16時04分28秒至32秒 國道1號南向40.2公里處 (五楊高架) 110年6月23日國道警交字第ZAB173220號 110年5月24日竹監裁字第50-ZAB173220號